臺灣板橋地方法院民事判決　　　　　　　　　　　　　九十三年度訴字第六０七號
　　原　　　告　祭祀公業張佛蔭管理人張贊
　　訴訟代理人　壬○○
　　被　　　告　己○○
　　　　　　　　甲○○
　　　　　　　　癸○○○
　　　　　　　　庚○○
　　兼　右二人
　　訴訟代理人　丙○○
　　被　　　告　丁○○
　　　　　　　　乙○○
　　　　　　　　戊○○○
　　兼　右三人
　　訴訟代理人　辛○○
右當事人間請求租佃爭議事件，於民國九十三年七月十三日言詞辯論終結，本院判決
如左：
    主      文
被告應將如附表所示土地返還原告。
訴訟費用由被告負擔。
    事實及理由
一、按訴狀送達後，原告不得將原訴變更或追加他訴，但被告同意者，不在此限。被
    告於訴之變更或追加無異議，而為本案之言詞辯論者，視為同意變更或追加。民
    事訴訟法第二百五十五條第一項第一款、第二項定有明文。本件原告起訴原請求
    被告辛○○將如附表所示土地（下稱系爭土地）返還原告，嗣於民國九十三年五
    月二十四日追加其餘被告為當事人，被告就原告所為訴之追加無異議而為本案言
    詞辯論，應視為同意，是原告所為訴之追加，與首開法條規定尚無不符，應予准
    許，先此陳明。
二、本件原告主張：緣系爭土地為祭祀公業張佛蔭所有，前於三十八年六月三十日與
    訴外人李來發簽訂耕地三七五租賃契約，李來發於七十四年七月十八日死亡後，
    訴外人即其子李才元、被告己○○、甲○○繼承為承租人，李才元復於八十三年
    七月二十七日死亡，由被告戊○○○、癸○○○、丙○○、庚○○、辛○○、丁○○、乙○○繼承，查被告未經原告同意，竟於系爭土地其中臺北縣五股鄉○○○段五股坑小段第九七九地號土地上興建磚造房屋供他人居住使用，面積約五十
    坪，周邊為混凝土空地及私設道路，違反耕地使用面積逾一百坪，另同地段九七
    九之一、九七九之六、九八○之一現為道路，餘同地段九八○地號土地則閒置中
    ，足見被告並未自任耕作，依耕地三七五減租條例第十六條第二項規定，其租約
    為無效，出租人得予收回，且被告積欠耕地租金達十四年，原告亦得依同法第十
    七條第一項第三款規定終止租約等語，爰依前開法條規定，求為判決如主文第一
    項所示。
三、被告則以：被告之父祖李來發向原告承租系爭土地耕作，李來發及其子李才元死
    亡後由被告繼承為承租人，現由被告辛○○耕作種植竹筍維生，非如原告所指有
    任令耕地荒蕪之情事，系爭土地上之建物乃李才元生前因見其友人孤苦無依，遂
    同意該名友人於系爭土地上搭建一鐵皮屋居住，詎該友人竟自行擴建加蓋，面積
    約二十坪，李才元死亡後，被告屢要求搬遷未果，並非故意於系爭土地上興建房
    屋供人居住，且原告就系爭土地上存有該房舍並無異議，默許他人居住長達十年
    ，原告為土地所有權人未盡監督之責，被告亦受有損害，其就系爭土地遭第三人
    占有一節，亦應負部分責任，而系爭土地之租金原係由原告派人收取，嗣被告因
    未見原告派員收租，經與訴外人張輝聯繫始告知須前去宜蘭交付予訴外人張新宗
    ，惟被告辛○○於九十年間前往宜蘭繳交租金時，原告因其祭祀公業宗親會尚未
    成立，無人願意收取而拒絕受領，並非被告未為繳納，原告拒絕受領租金達十年
    之久，顯有放棄之意，自不得再以此為由終止租約，況被告辛○○、戊○○○向
    賴耕作系爭土地之收入維生，倘予收回，被告辛○○、戊○○○之生活將頓失依
    據，依耕地三七五減租條例第十九條規定，原告不得收回系爭土地等語，資為抗
    辯，聲明求為判決駁回原告之訴。
四、原告主張：系爭土地為祭祀公業張佛蔭所有，前於三十八年六月三十日與李來發
    簽訂耕地三七五租賃契約，李來發於七十四年七月十八日死亡，其子即李才元、
    被告己○○、甲○○為繼承人，李才元復於八十三年七月二十七日死亡，由其妻
    即被告戊○○○、其子女即被告癸○○○、丙○○、庚○○、辛○○、丁○○、
    乙○○繼承為承租人，查系爭土地其中臺北縣五股鄉○○○段五股坑小段第九七
    九地號上現有一幢磚造房屋供第三人居住使用，且被告近十年未繳納租金等語，
    業據提出與所述相符之臺灣省臺北縣私有耕地租約影本一件、臺北縣土地登記謄
    本影本五件、臺灣省臺北縣
    所不爭執，自堪信為真實。
五、而原告主張：被告未經原告同意，於系爭土地上興建磚造房屋供他人居住使用，
    面積約五十坪，乃就部分承租土地未自任耕作等語，被告則以前揭情詞為辯，經
    查：前述建物據被告辛○○於臺北縣五股鄉公所耕地租佃委員會九十二年十月二
    十九日調解程序時陳稱：「該房舍乃是本人父親生前已興建並被第三人佔用，本
    人當追討回該房舍，並做適當之處置。」等語，嗣於九十三年三月二十二日調解
    程序時亦稱：「承租人承認是其先父所起造該屋舍（於九七九地號內），屋齡約
    十年左右，但目前已遭他人侵占。」等語，此有前揭調解程序筆錄附卷可資佐證
    ，其於本院審理時雖改稱：該建物係其父李才元之友人徵得李才元同意所建等語
    ，被告辛○○就該房舍為何人興建所述雖有不符，惟就系爭土地上確有一房舍存
    在而由他人占用之事實，前後之陳述並無二致，其餘被告就此亦不爭執，僅以：
    被告屢次要求該名友人搬遷未果，並非故意於系爭土地上興建房屋供人居住，且
    此為原告所默許等語為辯，足見被告以本件耕地三七五租賃契約向原告承租之土
    地上，確於李才元生前建有一房舍由第三人居住使用甚明。
六、按承租人應自任耕作，並不得將耕地全部或一部轉租於他人。承租人違反前項規
    定時，原訂租約無效，得由出租人收回自行耕種或另行出租。耕地三七五減租條
    例第十六條第一項、第二項規定甚明。耕地三七五減租條例第十六條第一項所謂
    承租人應自任耕作，係指承租人應以承租之土地供自己從事耕作之用而言；如承
    租人以承租之土地建築房屋居住或供其他非耕作之用者，均不在自任耕作之列，
    應構成同條第二項所定原訂租約無效之原因（最高法院七十年台上字第四六三七
    號、六十三年台上字第五九九號、五十六年台上字第一五二○號判例意旨參照）
    。又承租人不自任耕作之情形，縱僅存在於承租土地之一部，以同一租約為限，
    不論其面積多寡，全部租約均為無效。經查：被告之父祖李來發與原告簽訂本件
    耕地三七五租賃契約，其死亡後由李才元、被告己○○、甲○○繼承為承租人，
    不論李才元係自行於所承租之系爭土地上興建房舍供第三人居住，抑如被告自認
    係由該第三人經李才元同意於系爭土地上建物居住，依首開判例意旨，均屬承租
    人不自任耕作，其耕地租約以同一租約為限，應屬全部無效，此與原告是否默許
    該建物之存在及其就系爭土地之監督有無疏失無涉。
七、次按耕地租約期滿時，出租人因收回耕地，致承租人失其家庭生活依據者，出租
    人不得收回自耕。固為耕地三七五減租條例第十九條第一項第三款所明定。惟耕
    地三七五租約因承租人就承租耕地之一部或全部未自任耕作而無效者，乃耕地租
    約當然、絕對無效之謂，於承租人有同法第十六條第一項所定情事之際，其耕地
    租約即當然歸於無效，與出租人因耕地租約期滿收回土地並不相同，被告辯稱：
    系爭土地乃被告辛○○、戊○○○維持生活之經濟來源，依前開法條規定，原告
    不得收回等語，自非有據。
八、綜上所述，系爭土地不論係因承租人即李來發之子李才元興建房屋供他人居住，
    或同意第三人於系爭土地建屋居住，其耕地三七五租約均因承租人未自任耕作而
    歸於無效，而本件耕地租約範圍原為臺北縣五股鄉○○○段五股坑小段第九七九
    、九七九之一、九八○地號土地，嗣由其中九七九地號分割出同地段九七九之六
    地號，其中九八○地號分割出同地段九八○之一地號土地，有前揭耕地租約及土
    地登記謄本可佐，從而，原告依耕地三七五減租條例第十六條第二項規定，請求
    被告返還系爭土地，為有理由，應予准許。
九、本件事證已臻明確，兩造其餘攻擊防禦方法，經審酌於判決結果不生影響，爰不
    一一論述，附此敘明。
十、據上論結，本件原告之訴為有理由，依民事訴訟法第七十八條、第八十五條第一
    項前段，判決如主文。
中　　　華　　　民　　　國　　九十三　　年　　　七　　　月　　 三十 　　日
                                臺灣板橋地方法院民事第二庭
                                    審判長法      官  林玫君
                                          法      官  徐玉玲
                                          法      官  廖怡貞
右為正本係照原本作成
如對本判決上訴，須於判決送達後廿日內向本院提出上訴狀
中　　　華　　　民　　　國　　九十三　　年　　　七　　　月　　 三十 　　日
                                          法院書記官  郭南宏
